臺灣臺北地方法院刑事判決　　　　　　　 93年度訴字第927號
公　訴　人　臺灣臺北地方法院檢察署檢察官
被　　　告　甲○○
選任辯護人　羅子武律師
被　　　告　丁○○
選任辯護人　李巾律師
上列被告因偽造文書案件，經檢察官提起公訴（92年度偵字第21
143號），本院判決如下：
    主  文
甲○○、丁○○均無罪。
    理  由
一、公訴意旨略以：被告丁○○已於民國八十六年七月十二日，
    受讓林啟真、丙○○所有設於屏東縣屏東市○○路一三五之
    六號「舜豐營造有限公司」之股權，丁○○亦於同日與甲○○簽立股權讓渡契約書，林啟真並將原有股東印章、公司印
    章及公司執照均交付甲○○、丁○○持有，嗣甲○○、丁○○辦妥公司變更登記為舜豐營造股份有限公司（以下簡稱舜
    豐公司）、營造業登記證負責人更名為丁○○後，發覺林啟
    真並未依讓渡契約書所載清償銀行貸款，查詢得知舜豐有限
    公司共積欠銀行貸款達新台幣五千七百萬元，因而覺得受騙
    ，多次與林啟真、丙○○協商退款事宜，其間林啟真、丙○○曾提議，還原原公司於原股東名下，歸還已收九百萬元，
    但雙方並未達成共識，甲○○為避免繼續擔負舜豐公司之債
    務，要求丁○○提出解決方案，竟與丁○○於八十七年五月
    二十日，在臺北市○○路舜豐公司辦公室內，基於偽造文書
    犯意之聯絡，明知丙○○、林啟真、乙○○均已非舜豐公司
    之股東，亦未實際召開股東臨時會、董事會議，竟委由不知
    情舜豐公司打字人員，偽造舜豐營造股份有限公司股東臨時
    會議議事錄、董事會議事錄選任丙○○、林啟真、乙○○為
    董事，選任丙○○為董事長，再持丙○○、乙○○所交付之
    印章蓋用於前揭議事錄上，持偽造之舜豐公司登記申請書、
    公司章程、股東名簿、股東臨時會議事錄、董事會議事錄等
    資料，向省政府建設局申請辦理舜豐公司之變更登記而行使
    之，足生損害於林啟真、丙○○、乙○○及省政府建設廳管
    理公司登記資料之正確性，因認被告二人均涉有刑法第二百
    十六條、第二百十條之行使偽造私文書罪嫌。
二、按犯罪事實應依證據認定之，無證據不得認定犯罪事實，刑
    事訴訟法第一百五十四條第二項定有明文；而事實之認定，
    應憑證據，如未能發現相當證據，或證據不足以證明，自不
    能以推測或擬制之方法，以為裁判基礎（最高法院四十年度
    台上字第八六號判例）；又認定犯罪事實所憑之證據，雖不
    以直接證據為限，間接證據亦包括在內，然而無論直接或間
    接證據，其為訴訟上之證明，須於通常一般之人均不致有所
    懷疑，而得確信其為真實之程度者，始得據為有罪之認定，
    倘其證明尚未達到此一程度，而有合理之懷疑存在時，事實
    審法院在心證上無從為有罪之確信，自應為無罪之判決（參
    見最高法院七十六年度台上字第四九八六號判例意旨）。又
    刑法第二百十條之偽造私文書罪，以無制作權人而捏造他人
    名義制作該文書為構成要件之一，學理上稱為「有形偽造」
    ，倘行為人係以自己名義制作之文書，或基於他人之授權、
    委託，以該他人名義制作之文書，既非無制作權，自均不能
    成立該罪（最高法院八十四年台上字第一九九六號判決要旨
    參照）。
三、公訴意旨認被告甲○○、丁○○涉犯上開犯行，無非係以告
    訴人林啟真之指訴，及卷附之股東臨時會議事錄、董事會議
    事錄、公司章程、股東名簿、及屏東郵局第一一六號、第八
    六號存證信函及台北信維郵局第四七三號存證信函各一份為
    其主要論據。訊據被告甲○○、丁○○固均對丁○○於八十
    六年七月十二日，受讓告訴人林啟真、及丙○○所有設於屏
    東縣屏東市○○路一三五之六號「舜豐營造有限公司」之股
    權，丁○○並於同日與甲○○簽立股權讓渡契約書，嗣甲○○、丁○○辦妥公司變更登記為舜豐營造股份有限公司後，
    發覺告訴人林啟真並未依讓渡契約書所載清償銀行貸款，查
    詢得知舜豐有限公司共積欠銀行貸款達五千七百萬元，乃多
    次與林啟真、丙○○協商退款事宜，期間林啟真、丙○○曾
    向被告丁○○提議還原原公司於原股東名下，並同時歸還已
    收之九百萬元款項等事實坦承不諱，惟均堅決否認有何偽造
    私文書之犯行，被告甲○○辯稱：我是在八十六年向丁○○
    訂立舜豐有限公司股權讓渡契約，我只有權利要丁○○解約
    退還給我錢，沒有參與他們後續的處理，會議記錄、變更公
    司董事，我都沒有參與，也不知情等語；被告丁○○則辯稱
    ：我透過仲介公司買舜豐有限公司股份，我沒有偽造文書，
    我是透過仲介，程序上應該是仲介公司去處理，我沒有做會
    議記錄，八十七年五月二十日我並沒有前往舜豐股份有限公
    司，也不知道這件事情。八十七年五月間，我有用過丙○○
    的印章，但是我沒有保管，都是當天還，林啟真、乙○○的
    印章，我未曾保管或使用過等語（參見九十三年八月四日準
    備程序筆錄）。
四、經查：
  (一)被告丁○○於八十六年七月十二日與告訴人林啟真、證人丙○○簽立股權讓渡契約書，雙方約定由被告丁○○支付九百
    萬元予舜豐公司，作為受讓設於屏東縣屏東市○○路一三五
    之六號「舜豐營造有限公司」全部股權之對價，被告丁○○
    旋於同日與被告甲○○簽立股權讓渡契約書，將前開取得之
    舜豐有限公司股權以九百萬元之代價全數出售予被告甲○○
    ，嗣於同年七月二十四日，被告甲○○、丁○○辦妥公司變
    更登記為「舜豐營造股份有限公司」、營造業登記證負責人
    更名為丁○○後，發覺告訴人林啟真並未依讓渡契約書所載
    清償銀行貸款，查詢得知舜豐有限公司共積欠銀行貸款達五
    千七百萬元，乃由被告丁○○多次與告訴人林啟真、丙○○
    協商退款事宜，期間林啟真、丙○○並曾向被告丁○○提議
    歸還已收受之九百萬元款項，而還原舜豐公司於原股東名下
    ；嗣於八十七年五月二十一日，台灣省政府建設廳依據舜豐
    公司之變更登記申請書、股東臨時會議議事錄、董事會議事
    錄、公司章程及股東名簿，申請選任丙○○、林啟真、乙○○為董事，選任丙○○為董事長等文件，而於同年六月二日
    核准變更登記之申請等事實，業據被告二人於偵查及本院審
    理中供陳不諱（參見台灣屏東地方法院檢察署九十二年度他
    字第二九七號卷，下簡稱他字一卷第七十頁背面、第一四七
    頁背面；台灣台北地方法院檢察署九十二年度他字卷，下簡
    稱他字二卷第三至六頁），且經告訴人林啟真於偵查及本院
    審理中結證甚詳（參見他字一卷第二四頁背面、五六至五七
    頁、九十二年度偵字卷第二一一四三號卷第十二至十三頁及
    本院九十三年十一月十一日審判筆錄），復有股權讓渡契約
    書二份、舜豐公司登記案卷及營造業登記證書三紙附卷為憑
    （參見他字一卷第三至十一頁、九六至九九頁、一Ｏ六至一
    Ｏ九頁），此部分事實，固無疑義。惟卷附之公司股東臨時
    會議議事錄、董事會議事錄、公司章程、變更登記申請書及
    股東名簿上「丙○○」、「林啟真」、「乙○○」等人之印
    文均非偽造，而屬真正乙情，業據證人林啟真於本院審理中
    結證甚詳，且其證稱：辦理變更登記申請時，主管機關會核
    對原有股東印鑑及公司印鑑，如果不符合沒有辦法辦理等語
    （參見九十三年十一月十一日審判筆錄第十九頁），而公訴
    人所指前揭會議事錄等文書上之印章既均屬真實，揆諸前揭
    判決要旨，則本件首應審究者，乃上開會議事錄、公司章程
    等文書之製作，是否非係基於他人之授權、委託，以該他人
    名義制作之文書。
  (二)公訴人雖以屏東郵局第一一六號、第八六號存證信函及台北
    信維郵局第四七三號存證信函各一份，以資證明被告丁○○
    從未曾同意告訴人林啟真所提以十二張高爾夫球證作為還原
    舜豐公司代價之方案，而據以推論上開變更登記之申請，應
    未經告訴人林啟真、丙○○或乙○○等人之授權；然證人林
    啟真則於本院審理中證稱：丁○○有一次到我屏東辦公室研
    究，我們達成默契，因為當時舜豐公司已經升級為甲級營造
    廠，要辦理升級手續，所以我願意加計一百萬元，而以總價
    九百萬元退給丁○○，他將股份轉給我。但後來因為我在大
    陸投資我沒有現金，所以在價金的給付方式上，我陸續提出
    三種方案，第一次我希望九百萬元能分期給付，但因為對方
    不答應，所以我提第二方案，方案內容我忘記了，要看存證
    信函，第二方案對方還是不同意，所以我提出第三方案，內
    容是這九百萬元，由我以我在大陸投資的北京舜豐山莊有限
    公司高爾夫球證（張數我忘記了）來折抵，丁○○有接受，
    雙方並且有簽訂書面。後來不知為何原因，丁○○又把第三
    方案推翻；（檢察官問：這份存證信函（指屏東郵局第八六
    號存證信函）上記載「請於八十七年三月二十日辦妥返還原
    公司名下」是何意思？）因為我已經與丁○○達成協議，以
    高爾夫球證抵償，並已交付三張高爾夫球證給丁○○，所以
    我限期要求他在上開日期返還原公司，後來丁○○又反悔等
    語（參見本院前揭審判筆錄第七、九頁），且證人丙○○亦
    到庭結證陳稱：我先生林啟真跟丁○○在電話中說好後，帶
    我到台北將高爾夫球證交給丁○○，再由丁○○返還公司之
    股份給我們等語（參見九十四年二月二十四日審判筆錄），
    並有告訴人林啟真親筆書寫後交付予被告丁○○之舜豐高爾
    夫球會入會申請表一份在卷足稽（參見他字一卷第一一三至
    一二一頁），佐以告訴人林啟真所提出寄發予羅子武律師之
    八十七年四月二十一日屏東郵局第一六七號存證信函中明確
    記載：「與丁○○已見面及電話溝通無數次，已達成共識，
    本人再重複，向丁○○領八百萬元，辦升等費用一百萬元，
    共計九百萬元，本人願以高爾夫球證十二張，每張二點四萬
    元共計九百三十萬元台幣，丁○○已同意且於八十七年三月
    份取去兩張會員證，待丁○○確定真正會員，餘十張待還原
    後一併交付」等語（參見證物袋第三九頁），顯見被告丁○○應確曾於八十七年三至四月間某時，同意告訴人林啟真所
    提出支付十二張高爾夫球證作為還原舜豐公司之代價之方案
    ，至為灼然，從而公訴人所提出之前揭八十七年二月間同年
    三月二十一日之三紙存證信函，即尚不足以證明被告丁○○
    其後亦未同意告訴人林啟真所提出還原原舜豐有限公司之協
    議案甚明。
  (三)次查，被告丁○○雖於偵查中供稱：於八十七年五月二十日
    ，在臺北市○○路舜豐公司辦公室內，委由不知情之舜豐公
    司某打字人員，繕打舜豐營造股份有限公司股東臨時會議議
    事錄、董事會議事錄選任丙○○、林啟真、乙○○為董事，
    選任丙○○為董事長，再持林啟真、丙○○、乙○○所交付
    之印章蓋用於前揭議事錄上，持舜豐公司登記申請書、公司
    章程、股東名簿、股東臨時會議事錄、董事會議事錄等資料
    ，向省政府建設局申請辦理舜豐公司之變更登記等情（參見
    他字一卷第一四七頁背面），並於本院審理中自承：我與告
    訴人談好後，丙○○將移轉登記之相關文件拿給我，委由會
    計師去辦理，印章也是交給會計師，因為我們約定的高爾夫
    球證，實際上我沒有拿到高爾夫球證，我要登記為監察人作
    監督，等球證都給我。達成協議時，我只拿到三張高爾夫球
    證之申請表，所以我只按三張球證價值比例返還股份，等履
    行協議書以後，我再將股份全部轉讓回去，比例是按照協議
    ，由會計師計算之數字等語（參見本院九十四年二月二十四
    日審判筆錄第十八至十九頁、第二五頁），且被告二人偵查
    中所選任之辯護人羅子武律師亦於偵查中遞狀陳稱：甲○○
    按丁○○與林啟真等人間之親自協議結果及存證信函之意旨
    ，在尚未取得林啟真等人之全部退款時，暫時依林啟真所提
    出之「舜豐高爾夫球會入會申請表」之價值計算，返還相當
    之股份予林啟真、丙○○及乙○○原有股東，並選任丙○○
    、林啟真、乙○○為舜豐公司之董事，以處理舜豐公司對外
    債務事宜，且為保障承買人之權益，由丁○○擔任監察人，
    以免該公司遭丙○○等人再行轉賣或為不利舜豐公司之行為
    ，且為符合行政機關作業規定，及考量丙○○依法仍係舜豐
    公司負責人，所以採便宜措施，以丙○○為主席，製作舜豐
    公司股東臨時會議事錄、董事會議事錄等語（參見他字一卷
    第八一頁刑事陳報狀），並經證人羅子武於本院審理中結證
    陳稱：上開內容是依據當事人陳述而書寫，書狀第八頁所記
    載之便宜措施係指按照正常股權移轉程序，召開股東或董事
    會議，必須親自到庭，然本案業經雙方代表達成協議，所以
    我才寫便宜措施等語（參見本院九十四年二月二十四日審判
    筆錄第二四頁），惟縱使被告丁○○確曾指示不知情之員工
    代為製作前揭舜豐公司變更登記申請書、股東臨時會議議事
    錄、董事會議事錄、公司章程及股東名簿，選任丙○○、林
    啟真、乙○○為董事，選任丙○○為董事長之文件，而向台
    灣省政府建設廳申請變更登記乙節，可堪認定，然被告丁○○與告訴人林啟真、證人丙○○既曾於八十七年三、四月間
    就返還舜豐公司乙事達成協議，已如前述，參諸八十六年七
    月間，舜豐營造有限公司辦理變更登記為「舜豐營造股份有
    限公司」時，告訴人林啟真及證人乙○○均已將股權全數出
    讓，而非舜豐公司之股東，則被告等二人如何能持有林啟真
    及乙○○之印章，即屬可疑；又系爭變更登記申請案曾於八
    十七年五月二十七日函承辦本案之會計師補正董事林啟真、
    乙○○及監察人丁○○之
    廳八七建三字第一六八八六一號函在卷可稽，而苟非告訴人
    林啟真配合提供上開文件，被告等二人何以能取得林啟真及
    乙○○之
    件實難排除被告等二人前揭申請變更登記之所為，應係依據
    與告訴人之協議內容，而依約返還舜豐公司之部分股權予告
    訴人及丙○○、乙○○等人之可能性，自不能僅憑公訴人所
    提出之前揭存證信函中未記載被告丁○○同意返還舜豐公司
    ，即遽謂雙方對前揭返還股份之行為於當時並未達成共識甚
    明。又八十七年五月二十九日屏東勝利郵局第二Ｏ九號中雖
    顯示八十七年五月下旬被告丁○○與告訴人就返還舜豐公司
    之方案仍有爭議，然因被告丁○○、甲○○等人既一致供稱
    僅係依告訴人所給付之高爾夫球證，依比例返還部分股權予
    告訴人等語，已如前述，從而被告丁○○縱使有如告訴人林
    啟真所言即於協議後又推翻原共識內容之情形，亦難據此證
    明被告二人於為本件申請變更登記行為當時，與告訴人林啟
    真並未達成返還舜豐公司之協議甚明。
五、綜上所述，本案依現存之證據資料，尚無從證明被告甲○○
    、丁○○係未經告訴人林啟真、丙○○等人之授權，而擅自
    盜用其等之印章偽造前揭股東臨時會議事錄等文書，持以辦
    理變更登記，此外，本院復查無其他積極證據，足認被告甲○○、丁○○確有檢察官所指訴之犯行，不能證明其犯罪，
    依法應為被告等二人均無罪之諭知，以昭審慎。
據上論斷，應依刑事訴訟法第三百零一條第一項，判決如主文。
本案經檢察官張智堯到庭執行職務。
中　　華　　民　　國　九十四 　年　 三 　　月　十五 　日
                  刑事第十三庭 審判長法　官 朱瑞娟
                                     法  官 鍾素鳳
                                     法  官 吳佳薇
上正本證明與原本無異。
如不服本判決，應於判決送達後10日內向本院提出上訴狀（應抄
附繕本）。告訴人或被害人如對於本判決不服者，應具備理由請
求檢察官上訴，其上訴期間之計算係以檢察官收受判決正本之日
期為準。
中　　華　　民　　國　九十四 　年　 三 　　月　十六 　日
                                     書記官 潘文賢
